臺灣臺南地方法院臺南簡易庭民事判決
110年度南簡字第530號
原      告  台新國際商業銀行股份有限公司

法定代理人  尚瑞強
訴訟代理人  蘇炳璁
            許駿文
            陳倩如
被      告  張瑛玲
            張淑慧
            張乃仁
上列當事人間請求代位分割遺產事件，經本院於民國110年8月31
日言詞辯論終結，判決如下：
    主  文
被告與訴外人張嘉純繼承自被繼承人張孫美人所遺、本院於本院
一百零九年度存字第七一七號清償提存事件提存之新臺幣貳拾壹
萬捌仟壹佰柒拾肆元及其利息，應由訴外人張嘉純與被告張瑛玲
、張淑慧、張乃仁各按四分之一之比例分配取得。
訴訟費用由兩造按如附表二所示訴訟費用負擔比例負擔。　　
    事實及理由
一、本件被告經合法通知，無正當理由均未於言詞辯論期日到場
    ，核無民事訴訟法第386條所列各款情形，爰依原告之聲請
    ，由其一造辯論而為判決。
二、本件原告主張：緣訴外人張孫美人於民國108年8月3日死亡
    ；死亡時，遺有本院於本院109年度存字第717號清償提存事
    件提存之新臺幣（下同）218,174元（下稱系爭財產）；而
    訴外人張嘉純、被告為其繼承人（按：張孫美人之子張乃文
    於張孫美人死亡後，業已拋棄繼承），各人之應繼分如附表
    一所示。茲因張嘉純與被告尚未就系爭財產及所生之利息為
    遺產分割之協議，系爭財產及所生之利息現仍為張嘉純及被
    告公同共有；且張嘉純至今尚欠原告3,000,000元及利息、
    違約金尚未清償，並怠於依民法第1164條規定，訴請裁判分
    割系爭財產及所生之利息。為此，爰依民法第242條規定，
    代位張嘉純依民法第1164條規定，訴請被告裁判分割系爭財
    產及所生之利息等語。並聲明求為判決：如主文第1項所示
    。
三、被告經合法通知，均未於言詞辯論期日到場，亦未提出書狀
    為任何聲明或陳述。
四、查，本件原告代位行使者，乃張嘉純之權利，自無再以張嘉
    純為訴訟當事人之餘地，是原告提起本件代位分割遺產訴訟
    ，自無須將張嘉純列為被告（臺灣高等法院暨所屬法院102
    年法律座談會民事類提案第5號研討結果，可資參照），合
    先敘明。
五、得心證之理由：
　㈠本件原告主張張孫美人於108年8月3日死亡，遺有系爭財產，
    而訴外人張嘉純、被告為其繼承人，各人之應繼分如附表一
    所示；又張嘉純與被告尚未就系爭財產及所生之利息為遺產
    分割之協議，系爭財產及所生之利息現仍為張嘉純及被告公
    同共有之事實，業據其提出與所述相符之繼承系統表1份、
    本院提存所109年11月2日（109）存字第717號函文影本1份
    、戶籍謄本影本5份為證〔參見本院110年度南司簡調字第37
    號卷宗（下稱調字卷）第41頁、第17頁、第43頁至第51頁〕
    ；此外，復有家事事件公告影本1份在卷可按（參見本院110
    年度南簡字第530號卷宗第93頁），原告主張之前開事實，
    自堪信為真正。次查，原告主張張嘉純至今尚欠原告300萬
    元及利息、違約金尚未清償之事實，亦據其提出與所述相符
    之本院89年3月16日南院鵬執實字第27554號債權憑證等影本
    各1份為證（參見調字卷第16頁），亦堪信為真實。
　㈡按繼承人得隨時請求分割遺產。但法律另有規定或契約另有
    訂定者，不在此限，民法第1164條定有明文。次按，被繼承
    人死亡後，遺產所生之收益、因遺產受侵害所生之侵權行為
    損害賠償債權、因遺產所生之不當得利債權、因遺產被徵收
    時，所得之補償費、因出賣遺產所得之價金或價金債權、因
    不履行屬於遺產之債權所生之債務不履行損害賠償債權等因
    繼承而為全體繼承人公同共有之財產，雖非被繼承人死亡時
    遺留之財產，而不屬於狹義之遺產，惟衡諸被繼承人死亡後
    ，其繼承人未必隨時為遺產之分割，如謂民法第1164條所稱
    之遺產，僅限於被繼承人死亡時遺留之財產，除使法律關係
    趨於複雜，且使繼承人必須另外訴請分割被繼承人死亡後，
    因繼承而為全體繼承人公同共有之財產外，並無實益，應認
    民法第1164條所稱之遺產，包括前述被繼承人死亡後，因繼
    承而為繼承人全體公同共有之財產（最高法院93年度台上字
    第1236號判決，認在遺產分割前，因遺產所生之收益，為遺
    產之一部分，應為繼承人全體公同共有；最高法院69年度台
    上字第3643號判決，認為遺產被徵收而發放之補償費，仍屬
    於遺產之一部；臺灣高等法院103年度重上字第691號判決，
    亦認擅自出賣遺產所生之侵權行為損害賠償債權，屬於原遺
    產之代替權利，而屬公同共有債權，除與被繼承人之其他遺
    產一體為分割外，無從單獨為之，可資參照）。再按，債務
    人怠於行使其權利時，債權人因保全債權，得以自己名義行
    使其權利，為民法第242條前段所明定。此項代位權行使之
    範圍，就同法第243條但書規定旨趣推之，並不以保存行為
    為限，凡以權利之保存或實行為目的之一切審判上或審判外
    之行為，諸如假扣押、假處分、聲請強制執行、實行擔保權
    、催告、提起訴訟等，債權人皆得代位行使（最高法院69年
    台抗字第240號判例參照）。
　㈢查，系爭財產乃張孫美人之遺產，系爭財產所生之利息，揆
    之前揭說明，亦屬於民法第1164條所稱之遺產；又無法律規
    定或契約另有訂定不能分割之情事，張嘉純自得依民法第11
    64條規定，訴請被告分割系爭財產及所生之利息。次查，張
    嘉純積欠原告前揭債務尚未清償之事實，已如前述，可知原
    告為張嘉純之債權人；再張嘉純至今仍未訴請分割系爭財產
    及所生之利息，足認張嘉純確有怠於對於被告行使民法第11
    64條所定權利之情；又張嘉純怠於對於被告行使民法第1164
    條所定權利，已致原告不能聲請法院對於張嘉純就系爭財產
    及所生之利息所能分得之部分為強制執行（按：債務人縱有
    繼承遺產，惟於遺產分割析算完畢前，尚不得以債務人就遺
    產之公同共有權利為執行標的，債權人須俟遺產分割、公同
    共有關係消滅以後，始得對於債務人就遺產分得之部分為強
    制執行，臺灣高等法院暨所屬法院98年法律座談會民執類提
    案第21號研討結果，可資參照），顯已影響原告對於張嘉純
    之債權，原告因保全債權，自得依民法第242條之規定，以
    債權人之地位，代位張嘉純行使民法第1164條所定之權利。
    準此，原告依民法第242條之規定，代位張嘉純依民法第116
    4條規定，訴請被告分割系爭財產及所生之利息，洵屬有據
    。
　㈣次按，繼承人有數人時，在分割遺產前，各繼承人對於遺產
    全部為公同共有，民法第1151條定有明文。復按，公同共有
    物之分割，除法律另有規定外，依共有人協議之方法行之；
    分割之方法不能協議決定，或於協議決定後因消滅時效完成
    經共有人拒絕履行者，法院得因任何共有人之聲請，命為下
    列之分配：1 以原物分配於各共有人。但各共有人均受原物
    之分配顯有困難者，得將原物分配於部分共有人。2 原物分
    配顯有困難時，得變賣共有物，以價金分配於各共有人；或
    以原物之一部分分配於各共有人，他部分變賣，以價金分配
    於各共有人，此參諸民法第830條第2項準用同法第824第1項
    、第2項規定自明。本院審酌原告主張之分割方法，乃將系
    爭財產及所生之利息由張嘉純、被告各按如附表一所示應繼
    分比例分配取得；斟酌系爭財產及所生之利息之性質、經濟
    效用、被告之利益，被告均未就系爭財產及所生之利息之分
    割，提出其他分割方法等情，認原告主張系爭財產及所生之
    利息由張嘉純、被告按附表一所示應繼分比例分配取得，尚
    稱適當。從而，爰就張孫美人所遺系爭財產及所生之利息，
    定其分割方法如主文第1項所示。
六、綜上所述，原告提起本件訴訟，依民法第242條規定，代位
    張嘉純依民法第1164條規定，訴請本院裁判分割系爭財產及
    所生之利息，為有理由，應予准許，爰判決如主文第1項所
    示。
七、復按，因共有物分割、經界或其他性質上類似之事件涉訟，
    由敗訴當事人負擔訴訟費用顯失公平者，法院得酌量情形，
    命勝訴之當事人負擔其一部，民事訴訟法第80條之1定有明
    文。本院審酌本件乃代位分割遺產訴訟，其性質上與共有物
    分割事件類似，原告代位分割系爭財產及所生之利息之結果
    ，對於兩造均屬有利，由敗訴當事人負擔訴訟費用顯失公平
    等情，認本件訴訟費用應由兩造按被告與原告代位之張嘉純
    之應繼分比例分擔，較為公允，爰諭知如主文第2項所示。
八、本件事證已臻明確，兩造其餘攻擊防禦方法，經核與本件判
    決結果不生影響，爰不一一論述，附此敘明。
九、據上論結，本件原告之訴為有理由，依民事訴訟法第385條
    第1項前段、第78條、第80條之1，判決如主文。
中    華    民    國   110    年    10    月    21    日
                  民事第五庭  法  官  伍逸康
以上正本係照原本作成。　　　　　　　　　
如不服本判決，應於送達後20日內，向本院提出上訴狀並表明上
訴理由，如於本判決宣示後送達前提起上訴者，應於判決送達後
10日內補提上訴理由書（須附繕本）。如委任律師提起上訴者，
應一併繳納上訴審裁判費。　　
中　　華　　民　　國　　110 　年　　10　　月　　21　　日
　　　　　　　　　　　　　　　書記官  康紀媛
附表一
編號     繼承人 應繼分 1 張嘉純 四分之一 2 被告張瑛玲 同上 3 被告張淑慧 同上 4 被告張乃仁 同上 

附表二
編號     當事人 訴訟費用負擔比例 1 原告 四分之一 2 被告張瑛玲 同上 3 被告張淑慧 同上 4 被告張乃仁 同上